【裁判字號】    98,毒抗,185
【裁判日期】    980428
【裁判案由】    毒品危害防制條例
【裁判全文】
臺灣高等法院刑事裁定                 98年度毒抗字第185號
抗  告  人  臺灣板橋地方法院檢察署檢察官
被      告  甲○○
上列抗告人因被告違反毒品危害防制條例案件（98年度毒偵字第
230、886號），不服臺灣板橋地方法院98年度毒聲字第203號，
中華民國98年2月27日裁定（聲請案號：臺灣板橋地方法院檢察
署98年度聲觀字第136號），提起抗告，本院裁定如下：
    主  文
抗告駁回。
    理  由
一、原裁定意旨略以：被告於毒品危害防制條例修正前之86年間
    ，初犯施用毒品罪，經強制戒治執行完畢釋放，並經臺灣高
    等法院為免刑之判決確定; 又於前述強制戒治執行完畢釋放
    後5年內之90年間，第2次再犯施用毒品行為，經施以強制戒
    治並提起公訴，且為本院判處其罪刑確定，而於92年1月27
    日執行完畢; 被告復於毒品危害防制條例修正公布並施行後
    之97年12月22日17時許、98年I月16日某時許，第3次再犯施
    用毒品罪 (即聲請人指稱被告有首開施用第二級毒品之行為
    )。據上所述，被告甲○○第3次再度犯施用毒品罪之時間，
    固然在初犯經強制戒治執畢釋放5年以後，惟其既於初犯經
    強制戒治執行完畢後5年內已再犯，並為本院判處有期徒刑4
    月確定，且執行完畢，是據最高法院決議本旨，被告所為首
    開施用第二級毒品之犯行，即應依毒品危害防制條例第I0條
    規定追訴處罰，並非施以觀察、勒戒或強制戒治之保安處分
    ，爰裁定駁回聲請。
二、抗告意旨略以：依92年7月9日修正公布，93年1月9日施行之
    毒品危害防制條例第20條、第23條規定，係就施用第一級、
    第二級毒品者，所為係「初犯」、「五年內再犯」或「五年
    後再犯」，而異其刑事處遇程序，其規定「初犯」施用第一
    、二級毒品之被告或少年，經觀察、勒戒或強制戒治後，應
    為不起訴處分或不付審理之裁定，亦即以觀察、勒戒或強制
    戒治之保安處分代替刑事訴追; 經觀察、勒戒或強制戒治執
    行完畢釋放後五年內再犯者，則依法追訴或裁定交付審理;
    至於觀察、勒戒或強制戒治執行完畢釋放後「五年後再犯」
    者，亦適用「初犯」以保安處分代替刑事訴追之程序。其立
    法理由係以施用第一級或第二級毒品者，其「病患性犯人」
    之特質，故對「初犯」者，送觀察、勒戒，以戒除其身癮，
    或進一步施以強制戒治，戒除其身癮，經觀察、勒戒或強制
    戒治執行完畢釋放後「五年後再犯」者，因前所實施之觀察
    、勒戒或強制戒治已收五年之遮斷效果，足以戒除其毒癮，
    故仍適用「初犯」以保安處分代替刑事訴追程序。至經觀察
    、勒戒或強制戒治執行完畢釋放後「五年內再犯」者，因其
    再犯率甚高，原實施之觀察、勒戒及強制戒治既已無法收其
    實效，爰依法追訴或裁定交付審理。故施用第一級、第二級
    毒品者，除曾經觀察、勒戒或強制戒治執行完畢後五年內再
    犯之情形外，均仍得適用以保安處分代替刑事訴追程序之規
    定，並不限於初犯施用毒品者。倘初犯施用毒品罪後，雖於
    五年內第2次再犯，然因時值毒品危害防制條例修正之前，
    而嗣於該條例修正公布並施行後，始第3次 (或第3次以上)
    再犯，且其行為時距第2次再犯，經觀察、勒戒或強制戒治
    執行完畢釋放時之間隔已滿五年者，依其第2次再犯經保安
    處分執行完畢釋放後五年內未曾再犯之情形以觀，核與初犯
    經保安處分執行完畢釋放後「五年內再犯」者，其再犯率高
    ，原實施之觀察、勒戒及強制戒治已無法收其實效之情形迥
    不相俾，而與「五年後再犯」者，已收五年遮斷效果之情形
    相同; 本於上開對其治療成效之病患性毒品犯，期能藉由強
    制治療之保安處分戒除其身、心癮之立法本旨，自應認與「
    五年後再犯」之情形相同，仍適用以保安處分代替刑事訴追
    之規定 (最高法院97年臺非字第57號判決意旨參照)。被告
    於98年1月10日某時，在臺北縣板橋市農村公園內，施用安
    非他命乙次，距離前次強制戒治執行完畢之90 年9月25日既
    已逾5年，且其間被告未曾再犯施用毒品之罪，符合「強制
    戒治執行完畢5年後再犯」之情形，應依毒品危害防制條例
    第20條第3項、第1項規定，聲請裁定將被告送勒戒處所觀察
    勒戒，原審裁定聲請駁回於法尚有未合。
三、
  (一)經查：施用第一、二級毒品為犯罪行為，毒品危害防制條例
    第十條定有處罰明文。故施用第一、二級毒品者，依前揭規
    定本應科以刑罰。惟基於刑事政策，對合於一定條件之施用
    者，則依同條例第二十條、第二十三條之規定，施以觀察、
    勒戒及強制戒治之保安處分。又毒品危害防制條例於九十二
    年七月九日修正公布，自九十三年一月九日施行，其中第二
    十條、第二十三條將施用毒品之刑事處遇程序，區分為「初
    犯」及「五年內再犯」、「五年後再犯」。依其立法理由之
    說明：「初犯」，經觀察、勒戒或強制戒治後，應為不起訴
    處分或不付審理之裁定；經觀察、勒戒或強制戒治執行完畢
    釋放後，「五年內再犯」者，因其再犯率甚高，原實施之觀
    察、勒戒及強制戒治既已無法收其實效，爰依法追訴或裁定
    交付審理。至於經觀察、勒戒或強制戒治執行完畢釋放後，
    「五年後再犯」者，前所實施之觀察、勒戒或強制戒治已足
    以遮斷其施用毒品之毒癮，為期自新及協助其斷除毒癮，仍
    適用「初犯」規定，先經觀察、勒戒或強制戒治之程序。從
    而依修正後之規定，僅限於「初犯」及「五年後再犯」二種
    情形，始應先經觀察、勒戒或強制戒治程序。倘被告於五年
    內已再犯，經依法追訴處罰，縱其第三次（或第三次以上）
    再度施用毒品之時間，在初犯經觀察、勒戒或強制戒治執行
    完畢釋放五年以後，已不合於「五年後再犯」之規定，且因
    已於「五年內再犯」，顯見其再犯率甚高，原實施觀察、勒
    戒或強制戒治，已無法收其實效，即應依該條例第十條處罰
    。至於第三次（或第三次以上）施用毒品之時間，是否宜有
    期間限制？以多久為適宜？則分屬刑事政策、專門醫學之範
    圍，非審判機關所能決定，有待循立法途徑解決，此有最高
    法院97年9月9日97年度第5次刑事庭會議決議意旨可資參照
    。
  (二)查本件被告甲○○前於86年問，因施用毒品案件，經本院以
    86年度上易字第8463號將其送勒戒處所觀察、勒戒後，認有
    繼續施用毒品傾向，復令其入戒治處所施以強制戒治，87年
    12月22日停止戒治，所餘期間付保護管束，嗣撤銷上開停止
    戒治，88年5月21日再入戒治處所強制戒治 (自88年5月10日
    起算其戒治期問)，88年12月14日執行完畢，翌 (15)日釋放
    出所; 被告如上之同一施用毒品犯行，前經臺灣板橋地方法
    院以86年7月24日86年度訴字第794號判處有期徒刑4月，則
    由本院以前揭86年度上易字第8463號作出免刑之判決; 此係
    為被告初犯施用毒品罪。其又於初犯施用毒品罪，經上開強
    制戒治執行完畢釋放後5年以內之90年間，再犯施用毒品罪
    ，經該管檢察官以90年度偵緝字第1173號 (含90年度毒偵字
    第2679號、90年度毒偵緝字第71號之偵查案號)向臺灣板橋
    地方法院聲請強制戒治暨提起公訴，為該院裁定令其入戒治
    處所強制戒治，該院嗣以91年度毒聲字第2667號裁定停止戒
    治，90年9月25日期滿執行完畢; 另由該管檢察官提起公訴
    部分，則為臺灣板橋地方法院以90年11月23日90年度訴字第
    1803號判處得易科罰金之有期徒刑4月，90年12月24日確定
    ，且於92年1月27日執行完畢等情節，有本院被告前案紀錄
    表1件暨上開起訴書 (參98年度毒偵字第230號卷第42至43頁
    )均附卷足稽; 以上，係為被告於初犯經強制戒治執畢釋放
    後5年內，第2次再犯施用毒品案件。
(三)、被告於毒品危害防制條例修正前之86年間，初犯施用毒品罪
    ，經強制戒治執行完畢釋放，並經本院為免刑之判決確定；
    又於前述強制戒治執行完畢釋放後5年內之90年間，第2次再
    犯施用毒品行為，經施以強制戒治並提起公訴，且為臺灣板
    橋地方法院判處其罪刑確定，而於92年1月27日執行完畢；
    被告復於毒品危害防制條例修正公布並施行後之97年12 月
    22日17時許、98年1月16日某時許，第3次再犯施用毒品罪。
    其第3次再度犯施用毒品罪之時間，固然在初犯經強制戒治
    執畢釋放5年以後，惟其既於初犯經強制戒治執行完畢後5年
    內已再犯，並為臺灣板橋地方法院判處有期徒刑4月確定，
    且執行完畢，依首揭最高法院決議本旨，被告所為首開施用
    第二級毒品之犯行，即應依毒品危害防制條例第10條規定追
    訴處罰，並非施以觀察、勒戒或強制戒治之保安處分。本件
    檢察官所為強制戒治之聲請，並無理由，原法院裁定駁回，
    並無不當。抗告意旨猶執陳詞，認本件被告施用毒品之行為
    屬須重行觀察、勒戒或強制戒治程序之「五年後再犯」情形
    ，尚有誤解，本件抗告為無理由，應予駁回。
據上論斷，應依刑事訴訟法第412條，裁定如主文。
中    華    民    國    98    年    4    月     28    日
                  刑事第一庭審判長法  官  葉騰瑞
                                  法  官  王炳梁
                                  法  官  莊明彰
以上正本證明與原本無異。
不得再抗告。
                                  書記官  吳金來
中    華    民    國    98    年    4    月     28    日


司法院資訊處製作；財團法人民間司法改革基金會備份。
